---
title: "Estimando o repasse externo sobre a inflação no Brasil"
author: "http://rleripio.com.br/estimando-o-repasse-externo-sobre-a-inflacao-no-brasil"
date: "6 de novembro de 2018"
output: pdf_document
---

```{r setup, include=FALSE}
knitr::opts_chunk$set(echo = TRUE)
```

## Introdução

Medidas de repasse externo fazem parte da caixa de ferramentas de todos aqueles que trabalham com inflação e política monetária. Sobretudo em momentos de forte depreciação do câmbio, como observado ao longo deste ano, ter estimativas do impacto sobre o nível geral de preços torna-se especialmente relevante. Não à toa, o Banco Central tem se referido com frequência ao tema tanto em publicações oficiais como em declarações de sua diretoria.

Existem diversas metodologias para estimar o repasse, desde modelos mais complexos do tipo DSGE a abordagens mais simples que utilizam formas reduzidas das Curvas de Phillips derivadas de modelos estruturais menores. O objetivo do exercício é oferecer uma medida de repasse externo a partir da estimação de um modelo inspirado na forma reduzida da Curva de Phillips do Modelo Semiestrutural de Pequeno Porte do BCB (ver \href{https://www.bcb.gov.br/?RI201809B9P}{aqui}), conforme descrito abaixo:

$$INF_t^{livres} = \sum_{i>0} \beta_{1i} E_t INF^{total}_{t+i} + \sum_{j>0} \beta_{2j} INF^{total}_{t-j} +  \sum_{k \geq 0} \beta_{3k} INF^{importada}_{t-k} + \sum_{l>0} \beta_{4l} hiato_{t-l} + \sum_{m = 1}^4 D_m + \epsilon_t$$

com a imposição da restrição de verticalidade de longo prazo:

$$\sum_{i>0} \beta_{1i} + \sum_{j>0} \beta_{2j} + \sum_{k \geq 0} \beta_{3k} = 1$$

Basicamente, a inflação dos preços livres é uma função linear da **inflação passada**, das **expectativas de inflação**, do **hiato do produto** e da **inflação importada**. Vale ressaltar que a medida de inflação importada é capturada no modelo do BCB através de um índice de commodities em dólar convertido em reais (o índice CRB ou o **IC-Br** calculado pelo próprio BCB) e não diretamente pela variação cambial. Foram utilizados dados trimestrais e incluídas **dummies sazonais** ($D_m$).

A especificação final contou com as primeiras duas defasagens do IPCA total, a terceira defasagem do hiato do produto (calculado pelo IPEA), a expectativa de inflação formada no trimestre corrente para o trimestre imediatamente à frente e a primeira defasagem do índice IC-Br -- o qual mede o repasse externo.

## Código para replicar (Acompanha arquivo .RData)

**Passo 1: Carregar pacotes necessários.** O pacote 'rbcb' foi retirado recentemente do CRAN devido a problemas técnicos e, por esta razão, será instalada a versão disponibilizada na conta GitHub do autor.

```{r , warning=FALSE, message=FALSE}

library(devtools)
library(tidyverse)
library(lubridate)
library(readxl)
library(restriktor)
library(RcppRoll)
library(broom)
library(scales)

devtools::install_github('wilsonfreitas/rbcb')

library(rbcb)
```

**Passo 2: Importar dados.** Note que o modelo será estimado em frequência trimestral. Entretanto, o sistema Focus do BCB reporta em frequência diária as expectativas para os meses seguintes. É preciso, portanto, obter a série da expectativa no trimestre corrente para os trimestres seguintes. Mais especificamente, vamos calcular as expectativas diárias para os trimestres seguintes e, em seguida, obter a média trimestral destas expectativas.  

```{r}

exp_ipca <- rbcb::get_monthly_market_expectations("IPCA", end_date = "2018-09-31")

diff_quarter <- function(end_date, start_date){
  
  year_to_quarters <- (floor(end_date)*4 + (end_date %% 1)*10) - 
    
                      (floor(start_date)*4 + (start_date %% 1)*10)
  
  return(year_to_quarters)
  
}

exp_ipca_aux <- exp_ipca %>%
  
  dplyr::select(date, reference_month, median) %>%
  
  dplyr::mutate(reference_month = lubridate::ymd(paste(reference_month, 
                                                       "01", 
                                                       sep = "-"))) %>%
  
  dplyr::mutate(date_year = lubridate::year(date),
                date_month = lubridate::month(date)) %>%
  
  dplyr::group_by(date_year, date_month, reference_month) %>%
  
  dplyr::summarise(median_month = mean(median)) %>%
  
  dplyr::ungroup() %>%
  
  dplyr::mutate(date = lubridate::make_date(year = date_year, 
                                            month = date_month)) %>%
  
  dplyr::select(date, reference_month, median_month) %>%
  
  dplyr::filter(date > "2001-12-01") %>%
  
  dplyr::mutate(ref_quarter = lubridate::quarter(reference_month, 
                                                 with_year = T)) %>%
  
  dplyr::group_by(date, ref_quarter) %>%
  
  dplyr::summarise(median_quarter = last(((cumprod(1+(median_month/100)))-1)*100)) %>%
  
  dplyr::mutate(date_quarter = lubridate::quarter(date, with_year = T)) %>%
  
  dplyr::group_by(date_quarter, ref_quarter, add = F) %>%
  
  dplyr::summarise(median_quarter = mean(median_quarter)) %>%
  
  dplyr::filter(ref_quarter > date_quarter) %>%
  
  dplyr::mutate(diff = round(diff_quarter(ref_quarter, date_quarter)),1) %>%
  
  dplyr::select(-ref_quarter) %>%
  
  tidyr::spread(key = diff, value = median_quarter)

colnames(exp_ipca_aux)[-1] <- paste("EInf_t+", colnames(exp_ipca_aux)[-1], sep = "")

```

Para as séries do IPCA total e preços livres, é necessário calcular o acumulado trimestral. 

```{r, message=FALSE, warning=FALSE}

series <- list("ipca_livres" = 11428,
               "ipca_total" = 433)

acum_quarter <- function(x){
  
  x_fac <- 1+(x/100)
  
  x_cum <- RcppRoll::roll_prodr(x_fac, n = 3)
  
  x_qr <- last((x_cum-1)*100)
  
  return(x_qr)
  
}


dados_ipca <- rbcb::get_series(series) %>% 
  
  purrr::reduce(inner_join) %>%
  
  dplyr::mutate(date_quarter = lubridate::quarter(date, with_year = TRUE)) %>%
  
  dplyr::group_by(date_quarter) %>%
  
  dplyr::summarise_at(vars(ipca_total, ipca_livres), funs(acum_quarter))


```

Para o IC-Br, basta calcular a diferença percentual entre as observações no ínicio e no final de cada trimestre. 

```{r}

acum_ic <- function(x){
  
  x_diff <- log(x/first(x))*100
  
  x_acum <- last(x_diff)
  
  return(x_acum)
  
}

dados_ic <- rbcb::get_series(list("ic_br" = 27574)) %>%
  
  dplyr::mutate(date_quarter = lubridate::quarter(date, with_year = TRUE)) %>%
  
  dplyr::group_by(date_quarter) %>%
  
  dplyr::summarise_at(vars(ic_br), funs(acum_ic))

```

O hiato do produto é divulgado pelo IPEA em frequência trimestral e, logo, não necessita de transformações.

```{r}

hiato <- read_excel("hiato.xlsx") %>%
  
  dplyr::mutate(date_quarter = as.numeric(gsub(" T", ".", date_qr)),
                hiato = hiato*100) %>%
  
  dplyr::select(date_quarter, hiato)

```

**Passo 3: Reunir os dados e criar as variáveis dummies e defasagens utilizadas.**

```{r, message=FALSE, warning=FALSE}

dados_reg <- dplyr::inner_join(dados_ipca, dados_ic) %>% 
  
  dplyr::inner_join(hiato) %>% 
  
  dplyr::inner_join(exp_ipca_aux) %>%
  
  dplyr::mutate(quarter = sub('.*\\.', '', date_quarter)) %>%
  
  dplyr::filter(date_quarter >= 2002.1) %>%
  
  dplyr::mutate(ipca_l1 = lag(ipca_total, 1),
                ipca_l2 = lag(ipca_total, 2),
                hiato_l3 = lag(hiato, 3),
                ic_l1 = lag(ic_br,1),
                Einf_1 = `EInf_t+1`)
```

**Passo 4: estimar o modelo sem a restrição (unr) e, em seguida, com a restrição (res)**

```{r}

modelo_unr <- lm(ipca_livres ~ -1 + ipca_l1 + ipca_l2 + Einf_1 + hiato_l3 + ic_l1 + quarter, data = dados_reg)

modelo_res <- restriktor(modelo_unr, constraints = ' ipca_l1 + ipca_l2 + Einf_1 + ic_l1 == 1 ')

summary(modelo_res)

```

Podemos também criar uma representação gráfica para os coeficientes do modelo da seguinte maneira:

```{r}

unr_tidy <- broom::tidy(modelo_unr)

res_tidy <- tibble(term = unr_tidy$term,
                   estimate = modelo_res$b.restr,
                   std.error = summary(modelo_res)$coefficients[, 2],
                   low = estimate - 1.64*std.error,
                   high = estimate + 1.64*std.error)


res_tidy %>% 
  
  dplyr::filter(!term %in% c("quarter1", "quarter2", "quarter3", "quarter4")) %>%
  
  ggplot(aes(estimate, term, xmin = low, xmax = high, height = 0)) +
  
  geom_point() +
  
  geom_vline(xintercept = 0) +
  
  geom_errorbarh() +
  
  labs(x = "",
       y = "",
       title = "Coeficientes estimados da Curva de Phillips",
       subtitle = "Modelo com restrição de verticalidade") +
  
  scale_x_continuous(breaks = seq(-0.5,1,0.25))

```

O coeficiente de interesse -- IC-Br (ic_l1) -- foi estimado entre 0.03 e 0.08, com valor centrado em 0.056. Isto é, com base no modelo, um aumento de 10% na inflação importada (IC-Br) provoca, em média, elevação de 0.56 p.p nos preços livres dentro do horizonte de um trimestre, tudo o mais constante.