---
title: "Juros a pessoa física: um modelo explicativo"
author: "http://rleripio.com.br/juros-a-pessoa-fisica-um-modelo-explicativo/"
date: "6 de novembro de 2018"
output: pdf_document
---

```{r setup, include=FALSE}
knitr::opts_chunk$set(echo = TRUE)
```

## Introdução

Apesar da expressiva redução na taxa básica de juros desde meados de 2016, a taxa de juros ao tomador não recuou na mesma proporção  — e isto a despeito do recuo observado na inadimplência. O que pode explicar isto? Motivados por esta aparente contradição, este exercício propõe estimar um modelo que, além de uma taxa de juros de referência e da inadimplência, incorpora também uma medida de incerteza sobre a economia. A hipótese básica é que o aumento da incerteza gera um comportamento mais conservador por parte dos bancos. 

Com o objetivo de verificar se esta hipótese faz algum sentido empírico, foi formulada a seguinte especificação para a taxa de juros ao tomador:

$$Juros^{tomador}_t = \beta_0 + \beta_1Juros^{ref}_{t-j} + \beta_2Inad_{t-k} + \beta_3 Incerteza_{t-l} + \sum_{i=1}^{3}D_i + \epsilon_t$$

Em que:

$Juros^{tomador}$: Taxa média de juros - recursos livres - pessoa física - total (SGS/BCB: 20740)

$Juros^{ref}$: Foram testadas as taxas Selic e Swap pré-DI 30, 60, 90, 120, 180 e 360. Por fim, utilizou-se a taxa Swap pré-DI 90 (SGS/BCB: 7818)

$Inad$: Inadimplência - pessoa física - total (SGS/BCB: 21112)

$Incerteza$: Foram testados a medida de risco-país (Embi) e o índice de incerteza da economia da FGV. O modelo final considerou este último.

$D$: dummies trimestrais.

${j,k,l}$: indicam defasagens utilizadas.

## Código para replicar (acompanha arquivo .RData)

**Passo 1: carregar os pacotes necessários.**

```{r, message=F, warning=F}

library(tidyverse)
library(rbcb)
library(readxl)

```

**Passo 2: importar os dados necessários**

```{r, message=F, warning=F}

iie <- read_excel("iie.xlsx") %>%
  
  dplyr::mutate(quarter = lubridate::quarter(Data, with_year = TRUE)) %>%
  
  dplyr::group_by(quarter) %>%
  
  dplyr::summarise(iie = log(mean(iie)))


embi <- read_excel("embi.xls") %>%
  
  dplyr::mutate(Data = lubridate::dmy(date),
                quarter = lubridate::quarter(Data, with_year = T)) %>%
  
  dplyr::group_by(quarter) %>%
  
  dplyr::summarise(embi = log(mean(embi, na.rm = T)))

series <- list("Juros" = 20740,
               "Inad" = 21112,
               "Endi" = 20400,
               "DI_90" = 7818)

dados <- rbcb::get_series(series) %>% 
  
  purrr::reduce(inner_join) %>%
  
  dplyr::mutate(quarter = lubridate::quarter(date, with_year = T)) %>%
  
  dplyr::group_by(quarter) %>%
  
  dplyr::summarise_at(vars(-quarter), funs(mean)) %>%
  
  dplyr::select(-date)

dados_aux <- dplyr::left_join(dados, iie) %>% dplyr::left_join(embi)

```

**Passo 3: diferenciar as séries que apresentam raiz unitária**

```{r, message=F, warning=F}

testes <- list(kpss = "kpss", pp = "pp", adf = "adf")

ur_map <- function(x) purrr::map(testes, function(y){forecast::ndiffs(x, alpha = 0.05, y)})

dados_ndiffs <- dados_aux[-1] %>% 
  
  purrr::map(.f = ur_map) %>%
  
  plyr::ldply(bind_rows) %>%
  
  dplyr::mutate(Diferenciar = ifelse(kpss + adf + pp >= 2, "SIM", "NÃO"))

dados_labs <- dados_ndiffs %>% 
  
  dplyr::filter(Diferenciar == "SIM") %>% 
  
  dplyr::select(.id)

dif <- function(x){x-dplyr::lag(x)}

dados_dif <- dados_aux %>% 
  
  dplyr::mutate_at(vars(dados_labs$.id), funs(dif)) %>%
  
  tidyr::drop_na() %>%
  
  dplyr::mutate(tri = sub('.*\\.', '', quarter) %>% as.numeric())

```

**Passo 4: estimar o modelo**

```{r, message=F, warning=F}

modelo_lm <- lm(Juros ~ lag(DI_90, 1) + lag(Inad,1) + lag(iie,3) + factor(tri), 
                data = dados_dif)

summary(modelo_lm)

```

Em conjunto, os resultados parecem corroborar a ideia de que a inadimplência é um fator relevante para explicar a taxa de juros ao tomador. Por outro lado, a incerteza apresenta significância estatística e, portanto, contribui para aumentar os juros ao tomador. Isto parece estar em linha com a ideia de uma postura mais conservadora dos bancos.