---
title: "Nowcasting do PIB: um modelo de fatores."
author: "http://rleripio.com.br/nowcasting-do-pib-um-modelo-de-fatores/"
date: "8 de novembro de 2018"
output: pdf_document
---

## Introdução

Em termos bem gerais, Nowcasting é a previsão do presente -- ou do futuro/passado muito recente. O objetivo, neste caso, é encontrar um conjunto de variáveis capaz de capturar a dinâmica da série de interesse no mesmo período em que esta ocorre. 

Entretanto, este conjunto pode envolver um número arbitrariamente grande de variáveis: dezenas, centenas ou até milhares. Se o número de variáveis for superior ao número de observações, não é possível estimar coeficientes em modelos paramétricos tradicionais (OLS, por exemplo). Por outro lado, mesmo que seja possível estimar os coeficientes, não é apropriado introduzir um número muito elevado de variáveis nos modelos: isto pode gerar overfitting, o que tende a produzir previsões bastante imprecisas.

Uma solução comumente adotada é utilizar um modelo com fatores. Mais especificamente, um fator busca reduzir o conjunto de informações (variáveis) a uma fonte de variação comum entre elas. Em geral, essa fonte de variação comum é não-observável. A ideia, portanto, é utilizar um conjunto de variáveis relacionadas a essa fonte e, ao extrair o componente de variação comum entre elas, obter uma aproximação desta fonte não-observável.

Para ficar mais claro, imagine que estejamos interessados em acompanhar em "tempo real" a evolução da atividade econômica. Sabemos que uma série de variáveis são afetados ou afetam a atividade econômica, embora em direções e magnitudes possivelmente distintas. Por exemplo, a utilização de energia elétrica, a produção da indústria, a confiança dos consumidores, etc. Ao extrair o componente de variação comum entre estas variáveis, poderíamos ter uma medida (indireta) da atividade econômica. E se tivermos estas informações disponíveis no instante t, poderemos ter informação sobre a atividade econômica também em t -- um Nowcast.

Estimulado por essa ideia, o exercício busca realizar um Nowcast do PIB. O IBGE divulga os resultados do PIB cerca de 2 meses depois do fim de cada trimestre. Porém, uma variedade de informações sobre a atividade torna-se disponível no decorrer do próprio trimestre. É possível, então, reunir essas informações, extrair fatores e obter previsões. De início, serão utilizadas apenas 10 variáveis: medidas de inflação, atividade da indústria e confiança dos agentes. Após realizar o tratamento nos dados, serão construídos os fatores através de Componentes Principais (PCA). Em seguida, será ajustado um modelo OLS com a série de PIB como variável dependente e os quatro primeiros fatores como covariáveis.

## Códigos para replicar (acompanha .RData)

**Passo 1: carregar pacotes e importar dados**

```{r, message=F, warning=F}

library(tidyverse)
library(rbcb)
library(seasonal)
library(timetk)
library(readxl)
library(forecast)

series_bcb <- list("PMC" = 1455,
                   "Inf_ex3" = 27839,
                   "Energia" = 1404,
                   "Industria" = 21862,
                   "Capacidade" = 24352,
                   "Consumidor" = 4393)

dados <- rbcb::get_series(code = series_bcb) %>% purrr::reduce(inner_join, by = "date")

caged <- readxl::read_excel("caged_jul18.xlsx") %>% 
  
  dplyr::mutate(date = as.Date(Data)) %>%
  
  dplyr::select(date, caged = Dentro)

confianca <- readxl::read_excel("confiança.xlsx") %>%
  
  dplyr::mutate(date = as.Date(Data)) %>%
  
  dplyr::select(-Data)

dados_join <- dplyr::inner_join(dados, confianca, by = "date") %>% 
  
  dplyr::mutate_at(vars(-date), funs(as.numeric))

```

**Passo 2: Aplicar tratamento sazonal, transformação logarítmica, calcular os componentes principais e gerar as variáveis-índice**

```{r, message=F, warning=F}

fun_ts <- function(x){timetk::tk_ts(x, start = c(2006,7), frequency = 12)}

dados_ts <- dados_join %>% dplyr::mutate_at(vars(-date), funs(fun_ts))

fun_sa <- function(x){final(seas(x))}

dados_sa <- dados_ts %>% dplyr::mutate_at(vars(-date, -Consumidor, -Termos, -Cons_ISA,
                                               Cons_EXP, Ind_ISA, Ind_EXP), funs(fun_sa))

log_1 <- function(x){log(1+x)}

dados_aux <- dados_sa %>% dplyr::mutate_at(vars(-date), funs(log_1)) %>% tidyr::drop_na()

dados_pca <- prcomp(dados_aux[,-1], center = TRUE, scale. = TRUE)

var_index <- as.matrix(dados_aux[, -1]) %*% dados_pca$rotation %>% as.tibble()

```

**Passo 4: colocar as variáveis-índice em frequência trimestral (média), reunir com os dados do PIB e definir amostras de treino e de teste**

```{r, message=F, warning=F}

dados_3m <- var_index %>% 
  
  dplyr::mutate(Data = dados_aux$date) %>%
  
  dplyr::mutate(quarter = lubridate::quarter(Data, with_year = T)) %>%
  
  dplyr::group_by(quarter) %>% 
  
  dplyr::summarise_at(vars(-c(Data, quarter)), funs(mean))

pib <- rbcb::get_series(code = list("pib" = 22109)) %>%
  
  dplyr::mutate(quarter = lubridate::quarter(date, with_year = TRUE)) %>%
  
  dplyr::select(quarter, pib)

dados_reg <- dplyr::inner_join(pib, dados_3m) %>%
  
  dplyr::mutate(tri = sub('.*\\.', '', quarter) %>% as.factor())

reg_treino <- dados_reg %>% dplyr::filter(quarter < "2016.2")

reg_teste <- dados_reg %>% dplyr::filter(quarter >= "2016.2")

```

**Passo 5: ajustar o modelo e observar o ajuste**

```{r, message=F, warning=F}

modelo <- lm(pib ~ PC1 + PC2 + PC3 + PC4, data = reg_treino)

summary(modelo)

```

```{r, message=F, warning=F}

modelo_tbl <- sweep::sw_augment(modelo) %>%
  
  dplyr::select(`PIB Observado` = pib, `Modelo` = .fitted) %>%
  
  dplyr::mutate(quarter = reg_treino$quarter)

modelo_tbl %>% tidyr::gather(key = var, value = valor, -quarter) %>%
  
  dplyr::mutate(var = factor(var, levels = c("PIB Observado", "Modelo"))) %>%
  
  ggplot(aes(x = quarter, y = valor, linetype = var, color = var), group = 1) + 
  
  geom_line(lwd = 1) +
  
  labs(title = "Produto Interno Bruto",
       subtitle = "Índice",
       color = "",
       linetype = "",
       x = "",
       y = "") +
  
  theme_get()

```

**Passo 6: calcular as previsões, observar a acurácia fora da amostra e gerar o gráfico**

```{r, warning=F, message=F}

modelo_fc <- forecast(modelo, newdata = reg_teste)

accuracy(modelo_fc, pib$pib[82:90])

```

```{r, message=F, warning=F}

dados_fora <- reg_teste %>% 
  
  dplyr::mutate(Nowcast = round(modelo_fc$mean,2)) %>% 
  
  dplyr::mutate(quarter = gsub("\\.", " Q", quarter)) %>%
  
  dplyr::select(quarter, PIB = pib, Nowcast)
  
  
dados_fora %>% tidyr::gather(key = var, value = valor, -quarter) %>%
  
  ggplot(aes(x = quarter, y = valor, color = var, group = var)) + 
  
  geom_line(lwd = 1) +
  
  labs(x = "", y = "",
       color = "",
       title = "Nowcast do Produto Interno Bruto",
       subtitle = "Índice")

```

