---
title: "Regra de Taylor: o debate de Bernanke e uma simulação para o Brasil."
author: "http://rleripio.com.br/regra-de-taylor-o-debate-de-bernanke-e-uma-simulacao-para-o-brasil/"
date: "16 de julho de 2018"
output: pdf_document
---

```{r setup, include=FALSE}
knitr::opts_chunk$set(echo = TRUE)
```

## Introdução

Em [artigo](https://www.brookings.edu/blog/ben-bernanke/2015/04/28/the-taylor-rule-a-benchmark-for-monetary-policy/) para o blog do Brookings Institution em abril de 2015, Ben Bernanke discutiu alguns aspectos práticos da Regra de Taylor e sugeriu uma especificação alternativa para os Estados Unidos.

Tomando o exercício de Bernanke como exemplo, qual seria a representação mais adequada para descrever as decisões de política monetária no Brasil nos últimos anos? Para isso, vamos calibrar Regras de Taylor com as seguintes especificações:

1. Coeficientes originais: 0.5 para a inflação e 0.5 para o hiato do produto;

2. Coeficientes propostos por Bernanke: 0.5 para inflação e 1.0 para o hiato do produto; e

3. Coeficientes opostos ao de Bernanke: 1.0 para inflação e 0.5 para o hiato do produto.

## Código para replicar (Acompanha arquivo .RData)

**Passo 1: carregar pacotes necessários**

```{r, message=FALSE, warning=FALSE}

library(rbcb)
library(tidyverse)
library(lubridate)
library(timetk)
library(gridExtra)
library(scales)
library(TSdist)

```

**Passo 2: importar os dados do Banco Central e criar as variáveis necessárias**

```{r, message=F, warning=F}

ini <- "2000-01-01"
fim <- Sys.Date()

dados_bc <- rbcb::get_series(c(IPCA = 13522, Selic = 4189, IBC = 24364, Meta = 13521, EX = 3698),
                             start_date = ini,
                             end_date = fim) %>%
  
  purrr::reduce(full_join) %>%
  
  tidyr::fill(Meta) %>%
  
  tidyr::drop_na()


dados_bc_aux <- dados_bc %>%
  
  dplyr::mutate(IBC_12 = log(IBC/lag(IBC, 12))*100) %>%

  tidyr::drop_na() %>%
  
  dplyr::mutate(IBC_ts = tk_ts(IBC_12, start = zoo::as.yearmon(first(date)), freq = 12),
                IBC_hp = mFilter::hpfilter(IBC_ts)$cycle,
                Desvio = IPCA - Meta)

```

**Passo 3: Definir os vetores com os parâmetros para cada equação e plotá-las**

```{r}

taylor_dados <- dados_bc_aux %>% 
  
  dplyr::select(date, Selic, IPCA, IBC_hp, Desvio) %>%
  
  dplyr::mutate("Taylor original" = IPCA + 0.5*IBC_hp + 0.5*Desvio + 5.0,
                "Taylor Bernanke" = IPCA + 1*IBC_hp + 0.5*Desvio + 5.0,
                "Taylor Modificada" = IPCA + 0.5*IBC_hp + 1.0*Desvio + 5.0)
  
p1 <- taylor_dados %>% 
  
  ggplot(aes(x = date)) + 
  
  geom_line(aes(y = Selic), color = "steelblue3", linetype = 2, lwd = 1) +
  
  geom_line(aes(y = `Taylor Bernanke`), color = "red", lwd = 1) +
  
  scale_x_date(date_breaks = "1 year", 
               labels = date_format("%Y")) +

  labs(x = "", y = "", 
       title = "Selic vs. Regra de Taylor (maior peso para o produto)",
       subtitle = expression(paste("r = p + ", "1.0" , "y + " , "0.5", "(p-4.5) + 5.0"), sep = "")) +
  
  ylim(0,20)

p2 <- taylor_dados %>% 
  
  ggplot(aes(x = date)) + 
  
  geom_line(aes(y = Selic), color = "steelblue3", linetype = 2, lwd = 1) +
  
  geom_line(aes(y = `Taylor original`), color = "red", lwd = 1) +
  
  scale_x_date(date_breaks = "1 year", 
               labels = date_format("%Y")) +
  
  labs(x = "", y = "", 
       title = "Selic vs. Regra de Taylor (original)",
       subtitle = expression(paste("r = p + ", "0.5" , "y + " , "0.5", "(p-4.5) + 5.0"), sep = "")) +
  
  ylim(0,20)

p3 <- taylor_dados %>% 
  
  ggplot(aes(x = date)) + 
  
  geom_line(aes(y = Selic), color = "steelblue3", linetype = 2, lwd = 1) +
  
  geom_line(aes(y = `Taylor Modificada`), color = "red", lwd = 1) +
  
  scale_x_date(date_breaks = "1 year", 
               labels = date_format("%Y")) +
  
  labs(x = "", y = "", 
       title = "Selic vs. Regra de Taylor (maior peso para inflação)",
       subtitle = expression(paste("r = p + ", "0.5" , "y + " , "1.0", "(p-4.5) + 5.0"), sep = "")) +
  
  ylim(0,20)

grid.arrange(p2, p1, p3)

```

A especificação 3 deveria refletir de maneira mais acurada os objetivos de uma autoridade monetária sob o regime de metas para a inflação, como é o caso brasileiro desde 1999. A rigor, a medida mais adequada de inflação neste caso deveria ser a expectativa de inflação. Mas isto envolveria alguns passos adicionais como avaliar o horizonte temporal considerado pelo Banco Central, então vamos manter o desvio da inflação observada (IPCA) em relação à meta. O hiato do produto foi obtido através do componente cíclico do IBC-Br (filtro HP). Por fim, a taxa de juros obtida quando o produto é igual ao potencial e a inflação está na meta foi definida em 5,0% — valor aproximado da estimativa para a taxa de juros natural para o Brasil ao longo dos últimos anos. Os resultados são apresentados no Gráfico abaixo. A Selic é sempre a linha tracejada, mais suave.
